【裁判字號】    90,訴,1232
【裁判日期】    900919
【裁判案由】    綜合所得稅
【裁判全文】
臺中高等行政法院判決                              九十年度訴字第一二三二號
                              .
  原      告  甲○○
  訴訟代理人  郭聰達會計師
  被      告  財政部台灣省中區國稅局
  代  表  人  乙○○（局長）
  訴訟代理人  丙○○
右當事人間因綜合所得稅事件，原告不服財政部中華民國九十年五月七日台財訴字第
０九０００一五四六七號訴願決定，提起行政訴訟。本院判決如左︰
    主  文
訴願決定及原處分（復查決定）均撤銷。
訴訟費用由被告負擔。
    事  實
一、事實概要：
    原告民國（下同）八十七年度綜合所得稅結算申報，經被告所屬台中市分局核定
    原告綜合所得總額為新台幣（下同）五百五十二萬一千零二十八元，應補稅額四
    十一萬二千零二元。原告不服，就抵押利息所得計一百四十三萬元部分，申經復
    查結果，未獲變更，提起訴願，亦遭決定駁回，遂提起行政訴訟。
二、兩造聲明：
    (一)原告聲明求為判決：訴願決定及原處分均撤銷。
    (二)被告聲明求為判決：駁回原告之訴。
三、兩造陳述：
    (一)原告主張：
      1.按個人綜合所得稅之課徵，係以收付實現為原則，即以已實現所得為限，不
        包括可能所得在內，尚未受償之利息，係屬債權之一種，並非已實現之所得
        ，不屬所得稅法第十四條第四類之來源所得，自不得課徵所得稅，否則債權
        人於未受領利息前，即先有繳納所得稅義務，稅法本旨當非如是，六十一年
        度判字第三三五號著有判例可供參照。又行政法院七十年判字第一一七號判
        例謂：「有利息約定之抵押利息，業己登記於公文書，稅捐稽徵機關對債權
        人即可作有按時收取利息之『推定』，苟債權人主張未收付實現有利於己之
        事實者，應付舉證責任。」，亦即如原告提出反證，證明確未能收取利息，
        則被告即不能單憑抵押權設定登記之記載推定原告有利息所得。
      2.債務人陳財明於八十六年四月八日，將其所有座落台中縣大雅鄉○○段七三
        三等地號及學雅段二０九等地號計廿三筆土地，原設定抵押權予訴外人林武
        雄等人，登記權利價值為本金最高限額三千五百萬元，及同額設定債權三千
        萬元，全部轉讓與原告，向原告借款六千萬元。惟迄至八十八年四月間債務
        人陳財明均未支付利息，原告鑒於其生意週轉確有困難，呆帳已無法避免，
        為督促其償還本金，乃與其協議限期償還，原告放棄全部利息，雙方訂立協
        議書，並於八十八年六月三日經臺灣台中地方法院認證，為確保雙方約定之
        法律效力，復於八十九年三月九日申請台中市南屯區調解委員會依相同條件
        作成調解書。嗣於八十九年十二月間經臺灣台中地方法院通知上揭擔保品以
        八十九年度執字第一０九八二號強制執行拍賣，乃具狀向臺灣台中地方法院
        申報債權之本金及利息，並依約聲明拋棄利息在案。被告對原告所提事證理
        應可透過約談債務人及查閱當事人雙方往來之金錢往來記錄等方式進一步查
        明事實，惟被告不依此途，逕以原告無法提示其所認定之原始契約書等證明
        ，駁回原告之復查申請，於理於法均屬不當。
      3.按「抵押借款到期確未收到利息經法院調解在案者，自無納稅義務。不能單
        以該項抵押借款，因有物權擔保推斷其必有利息收入，從而責令合併課徵綜
        合所得稅。惟該項法院調解內容如經查明確有虛偽不實情事，自可依法補徵
        並送罰。」為財政部五十三年五月廿七日台財稅發第０三七九一號令所明釋
        。若被告查證其調解內容有虛偽不實，自可依該函釋及刑法偽造文書罪辦理
        。訴願決定竟未糾正被告未盡查證之責，以原告未就被告通知提示之原始契
        約書及未收取利息相關資料供核，證明確未收取利息，而駁回原告之請求，
        顯與前揭解釋函令之理由不符。況查稅法及相關解釋函令並無規定原告必須
        提示原契約書始得證明未收到利息，且依民第一百五十三條規定，債務契約
        並無需以書面為之，被告如此要求，顯無適法性。
      4.本案之利息所得，被告係於八十九年一月十四日通知核課綜合所得稅，而原
        告早已於八十八年四月五日即與債務人協議放棄利息，並於八十八年六月三
        日經臺灣台中地方法院認證，並非事後臨訟補具。被告所指摘之八十九年三
        月九日台中市南屯區調解委員調解書，係為確保原訂協議書之法律效力，依
        相同條件作成之調解書，自不得以此臆測推斷原告係臨訟補具。且依民事訴
        訟法第四百十六條第一項規定及同法第三百八十條第一項規定，調解成立有
        與確定判決同一效力，更足證原告確未收取利息之事實，被告既查無證據證
        實債務人己給付利息，依前揭規定自不得核課利息所得。
    (二)被告答辯：
      1.債務人陳財明於八十一年十一月六日將其所有坐落台中縣大雅鄉○○段二○
        九地號等二十三筆之土地（坐落台中縣大雅鄉○○段七三三、七三四、七四
        一、七四二、七四三、七五二及學雅段二○九、二一○、二一一、二一五、
        二一六、二一七、二一八、二二四、二二五、二二七、二三五、二三六、二
        三八、二三九、二四六、二四七、二四九地號），設定抵押權予訴外人林武
        雄，登記權利價值為最高限額新台幣二千萬元，存續期間為不定期，利息約
        定依照各個債務契約所約定之利率計算，嗣八十六年四月八日林武雄將該抵
        押權轉讓予原告，原核定依上述資料及當年度中央銀行抵押利息核定原告八
        十七年度利息所得為一百四十三萬元（計算式：20,000,000×0.0715×
        365/365 = 1,430, 000元），併課其當年度綜合所得稅，被告就查得之資料
        予以核課抵押利息所得，並無不合。
      2.按不動產物權，依法律行為而取得、設定、喪失及變更者，非經登記不生效
        力，為民法第七百五十八條所明定；不動產物權之移轉或設定，應以書面為
        之，亦為民法第七百六十條所明定。本件原告檢附之調解委員會八十九年三
        月九日所為之調解書為就系爭二十三筆土地之六千萬元債務部分所為之調解
        ，且該調解書為原告與當事人於事後臨訟補具之調解文書，調解人係僅就雙
        方蓋章、簽名部分予以查對，內容之真偽並不在認證範圍之內。又經被告於
        八十九年七月十一日及八十九年十二月一日分別以中區國稅法字第八九○○
        三八九五八及八九○○六八六六九號函請原告提示原始契約書、地籍謄本及
        未收取利息之相關證明文件供核，惟原告並未提示，是復查後維持原處分核
        定原告抵押利息所得一百四十三萬元，洵無不合。至原告雖主張實際借款金
        額為六千萬元部分，因復查案件除適用法條錯誤外，不得為更不利於納稅義
        務人之法理，是復查後並未予以增列抵押利息所得。
      3.財政部五十三年五月二十七日台財稅發第○三七九一號令所示為「：：：『
        如』確有某種原因而無法收到該項利息經法院調解在案者：：：」，原告並
        未就被告機關通知提示之原始契約書及未收取利息之相關資料供核，證明其
        確未收取利息，是與前揭解釋函令並不相同。至原告主張債權人與債務人雙
        方於八十八年四月簽訂放棄協議書，並經台灣台中地方法院認證等語，核公
        證人黃正維於公證書上亦註明，僅就雙方簽名蓋章部分認證，其內容之真偽
        不在認證範圍之內。
    理  由
一、按「個人綜合所得稅之課徵係以收付實現為原則，有利息約定之抵押借款，業已
    登記於公文書，稅捐稽徵機關對債權人即可作有按時收取利息之推定，苟債權人
    主張未收付實現有利於已之事實者，應負舉証責任。」固經前行政法院七十年判
    字第一一七號著有判例。本件訴外人即債務人陳財明於八十一年十一月六日將其
    所有坐落台中縣大雅鄉○○段二○九地號等二十三筆之土地（坐落台中縣大雅鄉
    ○○段七三三、七三四、七四一、七四二、七四三、七五二及學雅段二○九、二
    一○、二一一、二一五、二一六、二一七、二一八、二二四、二二五、二二七、
    二三五、二三六、二三八、二三九、二四六、二四七、二四九地號），設定抵押
    權予訴外人林武雄，登記權利價值為最高限額新台幣二千萬元，存續期間為不定
    期，利息約定依照各個債務契約所約定之利率計算，嗣八十六年四月八日林武雄
    將該抵押權轉讓予原告，原核定依上述資料及當年度中央銀行抵押利息核定原告
    八十七年度利息所得為一百四十三萬元 (計算式：20,000,000×0.0715×
    365/365=1,430,000元)，併課其當年度綜合所得稅。原告不服申請復查結果未准
    變更，訴願決定復予以維持，固非無據。原告乃循序提起行政訴訟，而為如事實
    欄所載之主張。
二、經查陳財明於八十六年四月八日向原告借款六千萬元，均未歸還，雙方達成陳財
    明同意於九十年十二月卅一日前將借款一次歸還，原告並同意放棄八十六年四月
    八日至九十年十二月卅一日止之利息之調解，該調解內容並經臺灣台中地方法院
    准予核定，有台中市南屯區調解委員會八十九年民調字第十四號調解書影本在卷
    可憑。而依鄉鎮市調解條例第廿四條第一項規定：「經法院核定之民事調解，與
    民事確定判決有同一之效力」，且證人陳財明於本院審理時亦結證稱：渠向原告
    借六千萬元，均未付利息，確實從未付過利息，後來渠與原告有調解，說明原告
    沒向渠拿利息，本金到目前仍未清償等語，是被告空言主張經法院核定之上述調
    解書係事後臨訟補具尚無足採。況「所得稅之徵收，應以有所得為先決條件，如
    無所得而強令課徵所得稅，不僅於法無據，且亦為法所不許，本案設定抵押權借
    款債權人之到期利息，如確有某種原因而無法收到該項利息經法院調解在案者，
    債權人既無該項利息收入之事實，依法自無繳納所得稅之義務，不能單以該項抵
    押借款因有物權擔保推斷其必有利息收入，從而責令合併課徵綜合所得稅，惟該
    項法院調解內容如經查明確有虛偽不實情事，自可依法補徵並送罰。」財政部五
    十三年五月廿七日台財稅發第○三七九一號函釋甚明。被告對原告所舉證經法院
    核定，與確定判決有同一效力之上述調解書，並未查得確有虛偽不實情事，徒以
    原告未提示原始契約書、地籍謄本等，即逕認原告有一百四十三萬元之扺押利息
    所得，尚嫌速斷。況原告亦另舉證前述陳財明之證言，以實其說。
三、綜上所述，被告核定原告有一百四十三萬元之抵押利息之處分尚有未合，訴願決
    定疏未糾正，亦有違誤，原告起訴意旨執此指摘，為有理由，合將訴願決定及原
    處分（復查決定）均予撤銷，由被告另為適法之處理，以昭折服。
據上論結，本件原告之訴為有理由，爰依行政訴訟法第一百九十五條第一項前段、第
九十八條第三項前段，判決如主文。
中    華    民    國      九十      年      九        月      十九      日
                 臺 中 高 等 行 政 法 院   第 二 庭
                                審 判 長 法    官    沈  水  元
                                         法    官    林  秋  華
                                         法    官    王  德  麟
右正本證明與原本無異。
如不服本判決，應於判決送達後二十日內向本院提出上訴書狀，其未表明上訴理由者
，應於提起上訴後二十日內向本院提出上訴理由書（須依對造人數附具繕本）；如於
本判決宣示或公告後送達前提起上訴者，應於判決送達後二十日內補提上訴理由書（
須附繕本）。未表明上訴理由者，逕以裁定駁回。
提起上訴應預繳送達用雙掛號郵票拾份(每份三十四元)。
中    華    民    國      九十      年      九        月      二十      日
                                         法院書記官  邱  吉  雄


司法院資訊處製作；財團法人民間司法改革基金會備份。
